【裁判字號】    98,上更(一),105
【裁判日期】    980716
【裁判案由】    強盜等
【裁判全文】
臺灣高等法院臺中分院刑事判決     98年度上更(一)字第105號
上  訴  人  臺灣彰化地方法院檢察署檢察官
被      告  丁○○
                    （現另案於臺灣彰化監獄執行中）
被      告  乙○○
                    （現另案於臺灣雲林第二監獄執行中）
上二人共同
指定辯護人  本院公設辯護人  戊○○
上列上訴人因被告等強盜案件，不服臺灣彰化地方法院中華民國
97年9月17日第一審判決（民國 97年度訴字第1459號，起訴案號
：臺灣彰化地方法院檢察署民國97年度偵字第874號、第1681 號
），提起上訴，本院判決如下：
      主  文
原判決關於丁○○、乙○○搶奪及定執行刑部分均撤銷。
丁○○意圖為自己不法之所有，結夥三人以上而搶奪他人之動產
，累犯，處有期徒刑貳年捌月。黑色口罩壹個沒收。
乙○○意圖為自己不法之所有，結夥三人以上而搶奪他人之動產
，累犯，處有期徒刑貳年肆月。黑色口罩壹個沒收。
      事  實
一、丁○○前曾於民國九十五年二月二十七日，因施用第一、二
    級毒品案件，經臺灣彰化地方法院以九十四年度訴字第二一
    三八號判決，各判處有期徒刑八月、四月，應執行有期徒刑
    十月確定；於九十五年六月十九日，因竊盜案件，經臺灣彰
    化地方法院以九十五年度易字第二一四號判決判處有期徒刑
    七月確定；於九十五年八月二十一日，因施用第一級毒品案
    件，經臺灣彰化地方法院以九十五年度訴字第一二０七號判
    決判處有期徒刑十月確定；嗣上開案件均經減刑並定應執行
    刑為有期徒刑一年一月又十五日，入監執行後，於九十六年
    七月十六日執行完畢。乙○○則曾於九十五年八月二十八日
    ，因妨害兵役案件，經臺灣彰化地方法院以九十五年度斗簡
    字第三八一號判決判處有期徒刑四月確定；同年十月三十一
    日，因施用第一級毒品案件，經臺灣彰化地方法院以九十五
    年度訴字第一三０一號判決判處有期徒刑七月確定；於九十
    六年三月十二日，因施用第一級毒品案件，經臺灣彰化地方
    法院以九十六年度訴字第四七號判決判處有期徒刑八月確定
    ；嗣上開案件均經減刑，入監執行後，於九十六年十一月七
    日執行完畢。
二、九十七年一月二十五日十四時三十分許，丁○○、乙○○在
    彰化縣溪州鄉農會前遇見廖志峰（未到案，經臺灣彰化地方
    法院通緝中），隨即坐上廖志峰駕駛之車牌號碼Ｎ三－０六
    八九號自小客車，而丁○○因缺錢花用，復得知平素在彰化
    縣溪州鄉○○村○○路○段一四０號「豐記商行」看店之丙○○，頸上佩戴有金項鍊一條，且年紀老邁，認有機可趁，
    乃提議搶奪，經乙○○、廖志峰應允後，三人即共同基於意
    圖為自己不法所有之犯意聯絡，先由廖志峰將車牌號碼Ｎ三
    －０六八九號自用小客車之車牌，以衛生紙黏貼遮蔽，再由
    廖志峰駕駛該車，搭載丁○○、乙○○，於同日十六時三十
    三分許（起訴書誤載為十六時十分許），駛往「豐記商行」
    ，並將車輛停放於彰化縣溪州鄉○○村○○路○段一四四號
    旁之九甲巷（與「豐記商行」相隔約兩、三間店面），推由
    乙○○、廖志峰在車上把風接應，乙○○將置於衣服口袋之
    黑色口罩交由丁○○戴上，丁○○下車進入「豐記商行」，
    因身上並無現金，乃單獨萌生詐欺取財之不法所有意圖，向
    丙○○佯稱要購買七星牌香菸云云，並交付折疊過之玩具紙
    鈔一張予丙○○企圖矇騙，惟為丙○○識出並非真正紙鈔，
    將該玩具紙鈔歸還（未扣案，且事後業經丁○○丟棄），答
    稱伊沒有賣七星牌香菸等語，始未得逞（詐欺未遂部分業經
    判決確定）。隨即丁○○見丙○○背對伊，即趁丙○○不注
    意之際，徒手伸入丙○○之衣領內，拉扯其佩戴於脖子上之
    金項鍊一條（重約四錢，價值新台幣【下同】一萬五千元）
    ，丙○○雖曾以雙手壓住金項鍊，然因事出突然，僅能保留
    一小截金項鍊，其餘部分（重約三點八九錢）仍為丁○○搶
    奪得手。而丁○○於得手後，迅速返回把風接應中之前揭車
    輛，由廖志峰駕車搭載逃逸。後三人於同日十六時三十九分
    許，同至彰化縣溪州鄉○○村○○路三十八號「榮山珠寶銀
    樓」，由丁○○將搶奪而來之金項鍊，變賣予不知情之銀樓
    負責人吳黃麗玉，得款一萬二千三百七十元。嗣經警獲報後
    ，調閱道路監視系統，並經目擊者黃震宇指認後循線查獲，
    並扣得丁○○所有犯案時所穿著之外套、牛仔褲各一件、黑
    色口罩一個，復自「榮山珠寶銀樓」扣得丁○○所變賣已遭
    拉斷之金項鍊一條。
三、案經彰化縣後備指揮部移送暨彰化縣警察局北斗分局報請臺
    灣彰化地方法院檢察署檢察官偵查起訴。
    理  由
壹、證據能力之說明：
    按被告以外之人於審判外之言詞或書面陳述，除法律有規定
    者外，不得作為證據；被告以外之人於偵查中向檢察官所為
    之陳述，除顯有不可信之情況者外，得為證據；被告以外之
    人於審判外之陳述，雖不符前四條之規定，而經當事人於審
    判程序同意作為證據，法院審酌該言詞陳述或書面陳述作成
    時之情況，認為適當者，亦得為證據，刑事訴訟法第一百五
    十九條第一項、第一百五十九條之一第二項、第一百五十九
    條之五分別定有明文。查證人即被害人丙○○、被告乙○○
    、丁○○於偵查中向檢察官所為證述，雖係被告以外之人於
    審判外之言詞陳述，為傳聞證據，然其等於偵查中向檢察官
    所為證述，均經具結，且本院審酌該等言詞陳述，均係出於
    證人自由意識下所為之陳述，其於偵查中之證詞，亦無顯有
    不可信之情況，依刑事訴訟法第一百五十九條之一第二項規
    定，得採為認定本件犯罪事實所憑之證據。又證人即被害人
    丙○○、證人吳黃麗玉、黃震宇於警詢之證言，及被告丁○○、同案被告廖志峰於警詢中就被告乙○○、同案被告廖志
    峰所為之證言，雖均屬被告以外之人於審判外之言詞陳述，
    然因被告及辯護人均未於本案言詞辯論終結前聲明異議，本
    院復審酌上開言詞陳述均係由證人出於自由意識而陳述，並
    無非法取證之情況，依刑事訴訟法第一百五十九條之五之規
    定，認得採為認定
    本件犯罪事實所憑之證據，合先敘明。
貳、認定犯罪事實所憑之證據及理由：
    訊據被告丁○○，對其於上揭時、地，於車上提議搶奪後，
    行搶被害人丙○○佩戴之金項鍊得手，並予變賣等情，均坦
    承不諱，惟陳稱伊係臨時起意，被告乙○○、廖志峰以為伊
    提議搶奪係開玩笑云云；另訊之被告乙○○固坦認其等於上
    揭時地確一同前往「豐記商行」，然矢口否認有共同搶奪之
    犯意，辯稱伊跟廖志峰以為丁○○是開玩笑云云。經查：
一、上開搶奪之事實，迭經證人即被害人丙○○於警、偵訊中及
    原審審理時證述綦詳（分見彰化縣警察局北斗分局刑案偵查
    卷第十九至二十五頁、九十七年度偵字第一六八一號卷第十
    五、十六頁、原審卷九十七年九月三日審理筆錄），核與被
    告丁○○之供述相符，而被告丁○○於搶奪得手後，前往彰
    化縣溪州鄉○○村○○路三十八號「榮山珠寶銀樓」變賣，
    並得款一萬二千三百七十元乙情，並據證人吳黃麗玉於警詢
    中證述明確（見彰化縣警察局北斗分局刑案偵查卷第二十六
    至二十八頁），又被告等於行搶時所駕駛之車輛為黃震宇所
    目擊，並指認該車特徵、行搶人數及下手行搶者穿著等節，
    亦經證人黃震宇於警詢中證述無誤（見彰化縣警察局北斗分
    局刑案偵查卷第二十九至三十頁），復有金飾買入登記簿、
    變賣金項鍊之照片、車牌號碼Ｎ三－０六八九號自小客車於
    案發前後之監視器翻拍照片、車牌號碼Ｎ三－０六八九號自
    用小客車照片、被告丁○○行搶時之穿著照片、被告丁○○
    變賣金項鍊時之監視器翻拍照片、扣案衣物及口罩照片、現
    場查證照片等附卷可稽（見彰化縣警察局北斗分局刑案偵查
    卷第三十一至四十頁），及被告丁○○犯案時所穿著之外套
    、牛仔褲各一件、黑色口罩一個及已遭變賣之金項鍊等扣案
    可佐。
二、被告丁○○為警查獲後，於警詢中即已證稱，伊搶奪之事，
    被告乙○○、同案被告廖志峰均知情等語（見彰化縣警察局
    北斗分局刑案偵查卷第四頁），其後於偵查中更具結證稱，
    其曾告知被告乙○○、同案被告廖志峰搶奪之事，並跟廖志
    峰稱，阿婆（指丙○○）那邊有項鍊，要廖志峰開車至丙○○的店等語（見九十七年度偵字第一六八一號卷第四十九頁
    ），而被告乙○○、同案被告廖志峰為警循線查獲後，於警
    詢中亦一致供認，被告丁○○確曾於車上向渠等提議搶奪之
    事。是被告乙○○、同案被告廖志峰事前即知被告丁○○欲
    行搶奪之事，應無疑義。且查，被告丁○○於警詢中復證稱
    ，伊與被告乙○○於案發當日十四時三十分許即已坐上廖志
    峰駕駛之車牌號碼Ｎ三－０六八九號自小客車，之後在車上
    提議要去搶奪丙○○所開設之「豐記商行」，隨後於同日十
    六時二十五分許，叫廖志峰將車輛開至無人處停車，由廖志
    峰下車拿一張衛生紙沾水後貼在車牌上等語（見彰化縣警察
    局北斗分局刑案偵查卷第三頁），而被告乙○○於偵查中亦
    證稱，廖志峰有下車貼衛生紙，他分二次貼，第一次是貼前
    面車牌等語（見九十七年度偵字第一六八一號卷第五十一頁
    ），並參酌彰化縣警察局北斗分局刑案偵查卷第三十三頁之
    監視器翻拍照片，同案被告廖志峰駕駛之自小客車，於案發
    前確已將衛生紙黏貼在車牌上乙情，顯見被告丁○○於提議
    搶奪後，同案被告廖志峰應有附和同意，否則其等當無需煞
    費其事以衛生紙黏貼遮蔽車牌號碼以掩人耳目，亦非如被告
    丁○○於原審審理時所辯稱，係經過被害人商行時始臨時起
    意云云。又參以同案被告廖志峰於警詢中證實，被告丁○○
    行搶時所戴之口罩，是被告乙○○從衣服口袋拿給被告丁○○使用等語（見彰化縣警察局北斗分局刑案偵查卷第十三頁
    ），而被告丁○○於偵查中並證述，伊係在車上戴好口罩再
    下車（見九十七年度偵字第一六八一號卷第四十九頁），則
    被告丁○○搶奪之說若真係玩笑之舉，被告乙○○何需遞交
    口罩予被告丁○○，況由被告等歷次陳述可知，被告丁○○
    、乙○○與被害人丙○○應為舊識，被告丁○○戴口罩之目
    的，顯係為避免丙○○認出其身分，則被告乙○○交付口罩
    之舉，足證其與被告丁○○間就搶奪之犯行事先即有意思之
    合致。此外，再佐以被告等於九十七年一月二十五日十六時
    三十三分許，搶得被害人丙○○之金項鍊後，同日十六時三
    十九分即前往位於彰化縣溪州鄉○○村○○路三十八號「榮
    山珠寶銀樓」變賣，此經證人吳黃麗玉於警詢中證述在卷，
    並有監視器翻拍照片可參，而被告丁○○復於偵查中證稱，
    伊搶得金項鍊後，乙○○、廖志峰均有看到金項鍊等語（見
    九十七年度偵字第一六八一號卷第五十頁），則被告丁○○
    於搶奪得手後，被告乙○○、同案被告廖志峰見到被告丁○○手持金項鍊，不但不覺得訝異，反而於短短數分鐘內驅車
    快速前往銀樓變賣，若謂乙○○、廖志峰二人不知被告丁○○之搶奪計畫，孰能置信，此並從被告丁○○於偵查中曾證
    稱，伊進入丙○○店內搶金項鍊時，乙○○、廖志峰二人不
    敢進去，在車上等伊等語（見九十七年度偵字第一六八一號
    卷第五十頁），尤可證實。從而，基於上述，堪認被告等於
    犯前，彼此間即具犯意之聯絡，且互有分工，被告乙○○、
    同案被告廖志峰各係擔任把風、接應之角色，則被告丁○○
    、乙○○上開辯詞，無非係迴護同案被告或臨訟卸責之詞，
    均無足採信，本件事證明確，被告丁○○、乙○○之犯行均
    堪認定，應予依法論科。
、論罪科刑：
一、按搶奪與強盜雖同具不法得財之意思，然搶奪係乘人不備，
    公然掠取他人之財物，如施用強暴脅迫，至使不能抗拒而取
    其財物或令其交付者，則為強盜罪（最高法院六十四年台上
    字第一一六五號判例參照）。又刑法強盜罪所謂之「強暴」
    ，係謂直接或間接對於人之身體施以暴力，以壓制被害人之
    抗拒之狀態而言；「脅迫」則係指行為人以威嚇加之於被害
    人，使其精神上萌生恐懼之心理，以達到至使不能抗拒之程
    度。查本件被告丁○○始終陳稱，伊係趁被害人丙○○不備
    之際，搶奪其金項鍊等語，而被害人丙○○於原審審理中更
    具體指稱，被告丁○○於案發當時是站在其右手邊，一手扶
    其肩膀，另一手很快將金項鍊取走，伊當時來不及反抗，又
    被告丁○○搶奪時，並未抓住其手部，且除將手伸進去取項
    鍊外，未與其身體有何接觸等語。是被告丁○○顯未對被害
    人丙○○實施強暴或脅迫之行為，其僅係乘人不備，公然掠
    取被害人之財物。至本件被害人丙○○於過程中雖曾以雙手
    壓住金項鍊，然仍為被告丁○○強拉硬扯，將金項鍊拉斷，
    公訴人乃認被告丁○○所為已壓抑被害人之抗拒，使其喪失
    意思自由，自應構成施用強暴手段之強盜罪云云，惟搶奪行
    為乃自財物所持人支配範圍內移轉於自己之所持，過程中勢
    必施用不法腕力，然此究與強盜罪施用強暴、脅迫使被害人
    身體上或精神上處於不能抗拒之狀態，而取其財物，或令其
    交付之情形有別，否則刑法強盜罪與搶奪罪之界線，即難以
    劃分，被告丁○○所為，與騎機車自後搶奪過路婦女之皮包
    相類。又按刑法之結夥三人以上強盜（搶奪）罪，所稱之「
    三人」，固應以在場共同實行或在場分擔實行犯罪行為之人
    為限，不包括共謀共同正犯在內；惟若於事前同謀，並於實
    行犯罪之際，在場把風、接應，顯係以自己犯罪之意思而參
    與犯罪，即應認為共同正犯，而計入結夥人數之內。本件被
    告丁○○在彰化縣溪州鄉○○村○○路○段一四０號豐記商
    行下手實施搶奪，被告乙○○與同案被告廖志峰則在彰化縣
    溪州鄉○○村○○路○段一四四號旁之九甲巷（與「豐記商
    行」相隔約兩、三間店面）車內把風、接應，自構成結夥三
    人以上搶奪罪。
二、核被告等二人所為，係犯刑法第三百二十六條條第一項之結
    夥三人以上搶奪罪，公訴人認被告乙○○、丁○○所為，係
    犯刑法第三百三十條第一項之結夥三人以上強盜罪，容有未
    洽，惟因其社會基本事實同一，爰依法變更起訴法條。被告
    乙○○、丁○○及同案被告廖志峰三人間，就搶奪罪行部分
    ，有犯意之聯絡與行為之分擔，均為共同正犯。被告丁○○
    前曾於九十五年二月二十七日，因施用第一、二級毒品案件
    ，經臺灣彰化地方法院以九十四年度訴字第二一三八號判決
    ，各判處有期徒刑八月、四月，應執行有期徒刑十月確定；
    於九十五年六月十九日，因竊盜案件，經臺灣彰化地方法院
    以九十五年度易字第二一四號判決判處有期徒刑七月確定；
    於九十五年八月二十一日，因施用第一級毒品案件，經臺灣
    彰化地方法院以九十五年度訴字第一二０七號判決判處有期
    徒刑十月確定；嗣上開案件均經減刑並定應執行刑為有期徒
    刑一年一月又十五日，入監執行後，於九十六年七月十六日
    執行完畢。被告乙○○則曾於九十五年八月二十八日，因妨
    害兵役案件，經臺灣彰化地方法院以九十五年度斗簡字第三
    八一號判決判處有期徒刑四月確定；同年十月三十一日，因
    施用第一級毒品案件，經臺灣彰化地方法院以九十五年度訴
    字第一三０一號判決判處有期徒刑七月確定；於九十六年三
    月十二日，因施用第一級毒品案件，經臺灣彰化地方法院以
    九十六年度訴字第四七號判決判處有期徒刑八月確定；嗣上
    開案件均經減刑，入監執行後，於九十六年十一月七日執行
    完畢。此有臺灣彰化地方法院檢察署刑案資料查註紀錄表及
    臺灣高等法院被告前案紀錄表等附卷可考，其等受此有期徒
    刑執行完畢後，五年以內故意再犯上開有期徒刑以上之罪，
    均為累犯。
三、原審以被告等二人罪證明確，予以論罪科刑，固非無見，惟
    查被告乙○○與同案被告廖志峰係在彰化縣溪州鄉○○村○○路○段一四四號旁之九甲巷（與「豐記商行」相隔約兩、
    三間店面）車內把風、接應，業經被告丁○○及同案被告廖
    志峰於警詢時供明在卷，並經證人黃震宇於警詢及證人即被
    害人丙○○於原審審理時證稱無誤，是原判決認車輛係停放
    於彰化縣溪州鄉○○村○○路○段一四四號前，尚有未洽。
    又原判決事實欄記載被告丁○○戴上其事先購買之黑色口罩
    下車進入「豐記商行」，惟於理由欄卻說明同案被告廖志峰
    於警詢中證實被告丁○○行搶時所戴之口罩，是被告乙○○
    從衣服口袋拿給被告丁○○使用等語，即有前後不一之處，
    容有未當。檢察官上訴意旨指被告等二人應成立強盜罪，雖
    無理由，惟原判決既有上開可議之處，自屬不能維持，應由
    本院將原判決關於搶奪及定執行刑部分撤銷改判。爰審酌被
    告二人素行不佳，分別經法院多次判處徒刑確定，均不知悔
    改，僅因缺錢花用，竟意圖不勞而獲，共同搶奪年邁之被害
    人，所為自難予以輕縱，併考量被告等犯罪行使之手段、搶
    奪財物之價值暨被告丁○○到案後雖坦承犯行，然於法院審
    理時復又為迴護其餘被告，未能坦承以對。被告乙○○則始
    終否認犯行，飾詞卸責，態度不佳等一切情狀，分別量處如
    主文第二項、第三項所示之刑。扣案之黑色口罩一個，為被
    告丁○○所有，並供本件搶奪犯罪所用，此經被告丁○○於
    警詢中供述甚明，爰依刑法第三十八條第一項第二款宣告沒
    收。至其餘扣案外套、牛仔褲各一件，雖屬被告丁○○所有
    ，然上開衣物僅為其一般衣著，非為搶奪犯行始行準備，自
    不併為沒收之宣告。
據上論斷，應依刑事訴訟法第369條第1項前段、第364條、第300
條、第299條第1項前段，刑法第28條、第326條第1項、第47條第
1項、第38條第1項第2款，判決如主文。
本案經檢察官甲○○到庭執行職務。
中    華    民    國    98    年    7     月    16    日
            刑事第八庭  審判長法  官  羅  得  村
                              法  官  劉  榮  服
                              法  官  張  靜  琪
以上正本證明與原本無異。
如不服本判決應於收受送達後十日內向本院提出上訴書狀，其未
敘述上訴之理由者，並得於提起上訴後十日內向本院補提理由書
（均須按他造當事人之人數附繕本）「切勿逕送上級法院」。
                              書記官  陳  俞  豪
中    華    民    國    98    年    7     月    16    日


司法院資訊處製作；財團法人民間司法改革基金會備份。
